【裁判字號】    99,訴,367
【裁判日期】    990923
【裁判案由】    返還買賣價金
【裁判全文】
臺灣臺南地方法院民事判決               99年度訴字第367號
原      告  丙○○
訴訟代理人  吳明澤律師
被      告  甲○○
            乙○○
上列當事人間請求返還買賣價金事件，經本院於民國99年9月8日
言詞辯論終結，判決如下：
    主      文
被告甲○○應給付原告新台幣參拾伍萬元，及自民國86年10月2
日起至清償日止，按週年利率百分之5計算之利息。
原告其餘之訴駁回。
訴訟費用新台幣柒仟陸佰元，由被告甲○○負擔新台幣參仟元，
其餘由原告負擔。
本判決原告勝訴部分得假執行。但被告甲○○如於假執行標的物
拍定、變賣或其他財產權假執行程序終結前，以新台幣壹拾貳萬
元為原告預供擔保後，得免為假執行。
原告其餘假執行之聲請駁回。
    事實及理由
一、本件被告甲○○未於言詞辯論期日到場；被告乙○○亦未於
    最後言詞辯論期日到場，核無民事訴訟法第386條各款所列
    情形，爰依原告聲請，由其一造辯論而為判決。
二、原告起訴主張略以：
（一）被告甲○○、乙○○係夫妻合夥經營寶辰藝品軒，原告於
      民國86年10月2日在臺南市○○路○段14號寶辰藝品軒向被
      告訂購「皇宮床」一座（以下簡稱系爭皇宮床），買賣價
      金新台幣（下同）70萬元，由原告一次給付完畢，由被告
      乙○○收取，被告甲○○負責填寫收據一件署名後交予原
      告。付款方式為：1.勞力士原裝金錶69713型1個價值56,0
      00元；2.勞力士紀念面錶68278型1個 價值174,000元；3.
      勞力士錶18038型1個價值120,000元；4.現金350,000元（
      台南郵局86.10.02、帳號00000000、 支票號碼Ｃ0000000
      號），合計70萬元（以下簡稱系爭價金70萬元）。
（二）買賣當時依被告的請求，將系爭皇宮床暫時留置原地（寶
      辰藝品軒）展示6個月，6個月期滿才交付予原告。不料屆
      期原告與被告接洽搬運系爭皇宮床，被告始提出許多理由
      拖延交付，不久竟將系爭皇宮床搬離藝品軒，不知藏匿何
      處；藝品軒隨之搬遷，被告等行蹤亦難查詢，只知被告乙
      ○○另在臺南市○○路○段106號設立金寶辰實業有限公司
      ，但仍拒絕交付系爭皇宮床。
（三）原告於92年3月5日以 臺南市○○路郵局第341號存證信函
      催告被告由原告僱工搬運系爭皇宮床， 以臺南市○○路○
      段106號地址送達，因被告甲○○拒收而退件； 經不斷追
      查被告住居所， 於99年1月28日再以臺南市○○路○段316
      巷7弄12號去函催告搬運系爭皇宮床， 不料仍因拒收而被
      退件。
（四）按稱買賣者，謂當事人約定一方移轉財產權於他方，他方
      支付價金之契約；當事人就標的物及價金互相同意時，買
      賣契約即為成立；物之出賣人負交付其物於買受人，並使
      其取得該物所有權之義務；買受人對出賣人，有交付約定
      價金及受領標的物之義務，民法第345條第1、2項、第348
      條、第367條分別定有明文。 查原告訂購系爭皇宮床，已
      依約定支付全部價金，經被告甲○○出具收據一件可稽，
      被告即出賣人應於86年10月2日後6個月即87年4月2日將系
      爭皇宮床交付原告， 惟被告既經2次催告均不理會，原告
      即藉本起訴狀之送達對被告通知解除本件買賣契約。
（五）解除契約時，被告應返還受領之買賣價金70萬元，並應附
      加自受領時起之利息償還之。又被告二人係夫妻，合作經
      營寶辰藝品軒，於本件訂購系爭皇宮床時，由被告乙○○
      收取買賣價金，被告甲○○負責開立收據，彼此顯然有合
      夥關係，應連帶負擔執行業務之責任，因此併向被告甲○
      ○、乙○○等請求連帶給付。
（六）被告乙○○於99年5月5日當庭稱伊於當時在另家公司擔任
      會計，原告與被告甲○○買賣經過伊全部不知情云云。惟
      被告夫妻共同經營寶辰藝品軒，被告乙○○即任會計，本
      件買賣價金（勞力士錶及支票）全由其經手收取。又被告
      乙○○辯稱伊在其他公司就職，並呈『勞工保險被保險人
      投保資料表』一件為證，然查86年間同時期被告乙○○另
      以『金寶辰實業有限公司、金寶辰佛教藝術生活館』，統
      一編號：00000000的名片，對外招商攬客，其所經營的項
      目亦與被告甲○○「寶辰藝品軒」經營的項目雷同。被告
      乙○○所經營的『金寶辰實業有限公司』，卻未併列於投
      保資料表。況查被告乙○○所謂擔任公司會計，亦未予明
      指何家公司，以利查證。而勞工參加勞工保險通常有投靠
      事業體參加保險，實際上未在該事業體服勞務的情事。因
      此投保資料表上的記載不足以證明被告乙○○即為其他公
      司的會計，並與被告甲○○經營「寶辰藝品軒」無關。縱
      令被告乙○○另備有伊薪資所得之證明，而伊在外就職為
      真，然伊兼為共同被告甲○○所經營之「寶辰藝品軒」之
      會計，毫無困難，所呈證明書無法證明任何事實。
（七）徵諸被告所辯民法第127條第8款：「商人、製造人、手工
      業人所供給之商品及產品之代價」，其請求權，因二年間
      不行使而消滅。查被告是商人，依上揭法條文意，其出售
      商品的代價須二年內向買方求償；本件是買方向賣方請求
      返還買賣價金，與民法第127條第8款所列舉之事項不相符
      。被告主張時效消滅無理由。
（八）又被告99年5月21日答辯理由二記載 「另實質經營負責人
      之甲○○……」等語，即證實被告二人確實共同經營「寶
      辰藝品軒」，即應負業務上之連帶責任。鈞院查悉被告戶
      籍地並送達開庭通知書，經被告甲○○親自前往派出所領
      取，有其簽署的送達證書2件在卷可稽。 被告乙○○指稱
      ：「被告甲○○無法出庭，因為中風腦部開刀，意識不是
      很清楚，有時連我的名字也會叫錯」云云，及附呈『肢障
      』身心障礙手冊，辯稱其為意識不清楚，顯非事實，並有
      推卸責任之意圖。再者，自被告甲○○在鈞院送達證書的
      簽名，以目視鑑識：其中『浦』字的左邊字跡，即與原告
      呈庭買賣價金『收據』的簽名『浦』字左邊字跡相似。被
      告甲○○簽付『收據』，被告乙○○收受買賣系爭價金70
      萬元之事實，足堪認定。
（九）被告乙○○辯稱伊與被告甲○○為夫妻乃不爭之事實，豈
      有夫婿交付支票與太太存入作為生計支出，而太太尚須追
      問來源？……即可證明被告甲○○經營「寶辰藝品軒」未
      設收入存款帳戶，凡是進帳皆由被告乙○○經手處理。如
      被告所言即單獨一次家計支出既有鉅額35萬元之收入，無
      非其藝品軒營業收入數額無限可觀。本件被告乙○○承認
      經手之支票金額35萬元，實難視為通常家計之數額。否則
      被告乙○○可免於在外兼職。又被告既係夫妻，被告乙○
      ○亦確實收受35萬元，亦非不知所收款項之性質，被告乙
      ○○如真知誠實信用之原則，理應與伊夫婿甲○○共同協
      商彌補原告損害之方案，豈可指責原告刻意選擇在被告甲
      ○○已重病殘疾中始提訴訟。
（十）並聲明：
    1.被告應連帶給付原告70萬元， 及自86年10月2日起至清償
      日止，按年息百分之5計算之利息。
    2.訴訟費用由被告負擔。
    3.願供擔保，請准宣告假執行。
三、被告均未於最後言詞辯論期日到場，惟據其以前到場及所提
    出之書狀所為之聲明及陳述：
（一）被告二人雖為夫妻，但被告乙○○並未參與配偶（即另一
      被告）甲○○之事業經營，更遑論任何財物經手，是故，
      被告乙○○對原告請求一事完全不知情。尤其被告乙○○
      當時尚在「諦品貿易（股）公司」擔任會計職務工作，更
      難協助配偶經營事業，因此，原告無據之指摘應予駁回，
      況且依民法第1005條規定：「夫妻未以契約訂立夫妻財產
      制者，除本法另有約定外，以法定財產制，為其夫妻財產
      制。」同法第1017條前段：「夫或妻之財產分為婚前財產
      與婚後財產，由夫妻各自所有。」是故，被告乙○○無須
      為夫所負債務負任何連帶責任。
（二）另實質經營負責之被告甲○○，茲因中風腦部開刀後，已
      無法正常言語表達，且行動不便，檢送身心障礙手冊影本
      ，是故，事隔多年之情事，已無法記憶且無法正確表達，
      原告趁被告甲○○重病殘疾且不能正常記憶、言語之際遂
      行追討無法證實之買賣價金，顯有趁人之危之嫌，有失誠
      信原則。
（三）退步言之，原告所提返還買賣價金情事，除了事隔多年令
      被告毫無記憶外，原告所開立之支票或被告甲○○所開立
      之收據，兩者均未經被告乙○○經手，被告乙○○也從未
      在場目睹一切經過，是買賣交易？抑或請求返還買賣價金
      ？但總歸均屬買賣交易所延伸之糾葛，是故，茲依民法第
      127條：「左列各款請求權，因二年間不行使而消滅。」
      同條第8款： 「商人、製造人、手工業人所供給之商品及
      產物之代價。」，原告已逾二年請求權時效，不論原告各
      項主張，有無實質之請求權，原告所主張之請求權已罹時
      效，本件請求，顯非適法。
（四）被告乙○○於85年至89年11月月份確實任職於諦品貿易股
      份有限公司，擔任會計乙職，該期間並無兼職其他工作，
      另檢送昔日同事黃燕萍證明書佐證之；而原告所舉證被告
      乙○○之名片，實乃被告乙○○於89年底自諦品貿易股份
      有限公司離職後，始回去幫忙配偶甲○○所印製之名片，
      不難從名片上的「公司名稱：金寶辰實業有限公司」，「
      地址：臺南市○○路○段106號」等項目均與「原公司名稱
      ：寶辰藝品軒」、「地址：臺南市○○路○段14號」有異
      ，是故，原告以不同時段之名片，並不能據為證明。被告
      乙○○雖為甲○○之妻，但於89年底始回去幫忙配偶甲○
      ○之工作，在此之前的所有交易過程、案件，被告乙○○
      完全不知情，更未經手相關事宜。
（五）另被告甲○○與被告乙○○為夫妻乃不爭之事實，豈有夫
      婿交付支票予太太存入作為生計支出，而太太尚須追問來
      源？或了解始末後再予作處理？基此，被告乙○○收到夫
      婿甲○○所交付之支票，只知此為夫婿給予所供作家計支
      出之金額而存入帳戶中，其票源原委並不知情，亦為不爭
      之事實。原告所述，均以子虛烏有之揣測、推論，且均未
      能有實證，顯不足採。
（六）並聲明：
    1.原告之訴駁回。
    2.訴訟費用由原告負擔。
    3.如受不利判決，願供擔保，請准宣告免為假執行。
四、得心證之理由：
（一）被告甲○○部分：
    1.本件原告主張於86年10月2日以 系爭價金70萬元代價向被
      告甲○○購買系爭皇宮床，價金業已支付完畢，兩造並約
      定被告甲○○應於86年10月2日後6個月即87年4月2日交付
      系爭皇宮床予原告，惟經原告多次催告，被告甲○○迄未
      交付系爭皇宮床等情， 業據提出收據1紙、系爭皇宮床相
      片、存證信函影本2件為憑， 並主張解除兩造契約及請求
      被告甲○○返還系爭價金70萬元等情；而被告甲○○並不
      爭執依契約應交付而未交付系爭皇宮床予原告乙節，惟以
      前揭情詞置辯。經查：
      (1)按「當事人雙方約定互相移轉金錢以外之財產權者，準
        用關於買賣之規定」、「當事人之一方，約定移轉前條
        所定之財產權，並應交付金錢者，其金錢部分，準用關
        於買賣價金之規定」，民法第398、399條分別定有明文
        。本件原告主張與被告甲○○間就系爭皇宮床之契約關
        係為「買賣」關係，雖被告甲○○抗辯係「互易」關係
        ，惟按之前揭法條規定，「互易」準用「買賣」規定，
        且被告甲○○亦抗辯其與原告均立於出賣人地位，是本
        件認應適用買賣之法律關係，合先敘明。
      (2)按契約當事人之一方遲延給付者，他方當事人得定相當
        期限催告其履行，如於期限內不履行時，得解除其契約
        ，民法第254條定有明文。 本件原告主張被告甲○○經
        原告多次催告迄未依約交付系爭皇宮床予原告乙節，既
        據原告提出存證信函為憑，且為被告甲○○所不爭執，
        堪信為真實。按之前揭法條規定，原告據以主張解除與
        被告甲○○間就系爭皇宮床之契約，核屬有據。
      (3)被告甲○○雖另以本件價金請求權 已罹2年短期時效云
        云置辯，惟查，原告係主張「解除契約」，並非請求給
        付買賣價金，不符民法第127條第8款「商人、製造人、
        手工業人所供給之商品及產物之代價」之規定，是被告
        甲○○此部分抗辯，尚屬誤會，自不足採。
      (4)復按契約解除時，當事人雙方應負回復原狀之義務，民
        法第259條參照。 本件原告與被告甲○○間就系爭皇宮
        床之買賣契約既已解除，原告固得請求被告甲○○回復
        原狀，惟查：
        系爭價金70萬元之內容「1.勞力士原裝金錶69713型1
          個價值56,000元；2.勞力士紀念面錶68278型1個價值
          174,000元；3.勞力士錶18038型1個價值120,000元；
          4.現金350,000元」， 是原告得請求被告甲○○回復
          原告狀之金錢部分只有35萬元，即原告請求被告王浦
          文給付35萬元 及自交付時即86年10月2日起至清償日
          止按週年利率百分之五計算之利息部分，核屬有據；
          而逾該範圍之金錢請求，即屬無據。
        另本件原告並未請求被告返還「勞力士原裝金錶6971
          3型1個、勞力士紀念面錶68278型1個、勞力士錶1803
          8型1個」，附此敘明。
（一）被告乙○○部分：
    1.本件原告主張被告甲○○、乙○○夫妻合夥經營寶辰藝品
      軒，係共同出賣系爭皇宮床，應連帶負返還系爭價金70萬
      元之責任云云，為被告乙○○所否認，並以前揭情詞置辯
      。經查：
      (1)原告提出之收據，其上只有被告甲○○之簽名，此參卷
        附收據影本自明。
      (2)原告提出催告交付系爭皇宮床之存證信函，均只向被告
        甲○○為之，此參卷附2件存證信函影本自明。
      (3)被告乙○○雖經手系爭價金70萬元中之35萬支票，但此
        經手行為，難認即係系爭皇宮床買賣契約之當事人；蓋
        如經手均認買賣契約當事人，則任何經手財務之會計人
        員，均將被視為買賣契約當事人，顯不合情理。況被告
        乙○○與被告甲○○係夫妻關係，被告乙○○經手被告
        甲○○之金錢，亦屬情理之中，自不能僅此即推定被告
        乙○○係系爭皇宮床之買賣契約當事人。
      (4)綜上，原告並未具體陳明並舉證證明被告乙○○亦係系
        爭皇宮床之買賣契約當事人，是被告乙○○抗辯非系爭
        皇宮床買賣契約之當事人，為可採信。即原告主張被告
        乙○○亦係系爭皇宮床之買賣當事人，並據以請求被告
        乙○○應與被告甲○○連帶負返還系爭價金70萬元之責
        任云云，並不足採。
（三）綜上所述，原告請求被告甲○○給付35萬元及自86年10月
      2日起至清償日止按週年利率百分之5計算之利息部分，為
      有理由，應予准許；逾前揭範圍對被告甲○○之金錢請求
      ，為無理由，不應准許。而對被告乙○○之請求，並無理
      由，不應准許。
五、本件事證已臻明確，兩造其餘之攻擊或防禦方法及未經援用
    之證據，經本院斟酌後，認為均不足影響本判決之結果，自
    無逐一詳予論駁之必要，併此敘明。
五、按各當事人一部勝訴、一部敗訴者，其訴訟費用，由法院酌
    量情形，命兩造以比例分擔或命一造負擔，或命兩造各自負
    擔其支出之訴訟費用；法院為終局判決時，應依職權為訴訟
    費用之裁判， 民事訴訟法第79條、第87條第1項定有明文。
    經核本件訴訟費用額為7,600元（第一審裁判費）， 而原告
    請求為一部有理由，一部無理由， 爰酌定被告負擔3,000元
    ，其餘由原告負擔。
六、本件原告勝訴部分係命給付金額未逾50萬元之判決，依民事
    訴訟法第389條第1項第5款規定， 應依職權宣告假執行，而
    被告陳明願供擔保以代釋明聲請宣告免為假執行，於原告勝
    訴部分，經核尚無不合，爰酌定相當之擔保金額宣告之。至
    於原告敗訴部分，該部分假執行及免為假執行之聲請，已失
    所附麗，均不應准許。
七、據上論結，原告之訴為一部有理由，一部無理由，依民事訴
    訟法第79條、第389條第1項第5款、第392條，判決如主文。
中    華    民    國    99    年    9     月    23    日
                          臺灣臺南地方法院民事第二庭
                                  法  官  王 獻 楠
上為正本係照原本作成。
如不服本判決，應於送達後20日內，向本院提出上訴狀並表明上
訴理由，如於本判決宣示後送達前提起上訴者，應於判決送達後
20日內補提上訴理由書（須附繕本）。如委任律師提出上訴者，
應一併繳納上訴審裁判費。
中    華    民    國    99    年    9     月    23    日
                                  書記官  李 鎧 安

司法院資訊處製作；財團法人民間司法改革基金會備份。
